【裁判字號】    98,上易,740
【裁判日期】    981124
【裁判案由】    傷害
【裁判全文】
臺灣高等法院高雄分院刑事判決         98年度上易字第740號
上  訴  人  臺灣澎湖地方法院檢察署檢察官
上  訴  人
即  被  告  己○○
上  訴  人
即  被  告  戊○○
共      同
選任辯護人  葉天來律師
被      告  丙○○
上列上訴人等因被告等傷害案件，不服臺灣澎湖地方法院97年度
易字第88號中華民國98年8 月19日第一審判決（起訴案號：臺灣
澎湖地方法院檢察署97年度偵字第709 、812 號），提起上訴，
本院判決如下：
     主  文
上訴駁回。
     事實及理由
一、本案經本院審理結果，認原審以被告丙○○、己○○、戊○○均犯傷害罪而分別科處有期徒刑5 月、6 月、6 月之刑，
    其認事用法皆無不合，量刑亦稱允當，應予維持，並引用原
    審如附件判決書記載之事實、證據與理由。
二、檢察官循告訴人庚○○之聲請，上訴意旨以告訴人庚○○左
    臉麻痺已達重大難治之程度，原審僅論刑法第277 條第1 項
    之傷害罪，而未論同法第278 條第1 項之重傷罪，顯有未合
    ，指摘原判決此部分不當，應撤銷此部分判決，更為適當之
    判決云云；被告己○○上訴則以：當時是丁○○拿刀子砍傷
    伊哥哥戊○○，丁○○一手拿木棍、一手拿刀子，伊搶下木
    棍後，因他仍在揮刀子，伊才拿搶下之木棍打他，伊係基於
    正當防衛云云，而指摘原判決量刑太重。被告戊○○亦以：
    當時伊只是上前勸架，並未毆打丁○○，原判決科處伊傷害
    罪刑尚有違誤云云。
三、經查，刑法第10條第4 項第6 款規定對於身體或健康有重大
    不治或難治之傷，係指所受之傷害重大，且不能治療或難於
    治癒而言，故傷害雖屬不治或難治，如於人之身體或健康無
    重大影響者，仍非該款所稱之重傷（最高法院74年度台上字
    第996 號判決意旨參照）。又刑法上之正當防衛必須對於現
    在不法之侵害始得為之，而衡之一般經驗法則，互毆係屬多
    數動作構成單純一罪而互為攻擊之傷害行為，縱令一方先行
    出手，而還擊一方在客觀上苟非單純僅對於現在不法之侵害
    為必要排除之反擊行為，因其本即有傷害之犯意存在，則其
    對於互為攻擊之還手反擊行為，自無主張正當防衛之餘地（
    最高法院84年度台非字第208 號判決意旨參照）。本案告訴
    人庚○○因遭被告陳帛郁持酒瓶毆擊，臉部、頸部撕裂傷合
    併右側顏面神經前額斷裂之情，有三軍總醫院澎湖分院附設
    民眾診療服務處出具之診斷證明書一紙附卷可稽（見偵他字
    第709 號卷第10頁），依該診斷證明書所載，庚○○係於97
    年5 月10日入院接受傷口縫合及神經接合手術，同年月16日
    出院，並未證明庚○○之傷勢有何不能治療或難於治癒之情
    形，迄至本院審理時，庚○○亦未提出其所受之顏面神經傷
    害已達不能治療或難於治癒之醫院診斷證明書，且檢察官起
    訴認被告丙○○係犯傷害罪，並未提出任何庚○○目前之受
    傷情形已達刑法規定重傷害之程度，自難徒憑告訴人庚○○
    之指陳，即遽認被告丙○○應負重傷害罪責。再依被告己○○、戊○○於警詢及檢察官偵查中之供述，當時雙方有相互
    拉扯及打成一片之情形，則當時雙方係屬互毆，應無疑義，
    揆諸上開最高法院判決意旨，即不能主張正當防衛。至被告
    戊○○雖以當時其僅係勸架而未參與打人置辯，並舉證人癸○○、辛○○、甲○○等到庭證明，然證人辛○○、甲○○
    ，於本院審理時就當時事發生之情形，均證稱：伊等係該歡
    芯卡拉OK之服務生，是日伊等看到有一群人從外面帶著刀子
    、木棍或玻璃瓶進來，看到對方先拿瓶子打，雙方就打起來
    了，老闆娘就要伊等進辦公室，以後的事伊等就沒看到了等
    語，該證人辛○○、甲○○既於看到有人拿瓶子後，即進入
    辦公室，未看到以後發生的，自未看到被告戊○○有無參與
    打架及被告己○○是否出於正當防衛而搶下棍子毆打丁○○
    之情形，渠2 人之證言即不能執為被告己○○、戊○○有利
    之證明。另證人癸○○雖證稱：當時伊與戊○○在該卡拉OK
    店同一個桌子，看到有人進來，手拿玻璃瓶、刀子，之後不
    知怎麼就開始打起來，戊○○有去勸架，現場一團亂，人太
    多沒有看到誰打誰，事後戊○○手有受傷等語；然現場既係
    一場亂，其亦不知誰打誰，則由其證言，亦不能證明被告戊○○只是單純勸架而已，反可證明雙方人馬確有互毆之情形
    ，是證人癸○○之證述，亦不能作為被告有利之證據。綜上
    各情，檢察官及被告己○○、戊○○之上訴皆無理由，應予
    駁回。
四、據上論斷，應依刑事訴訟法第368 條、第373 條，判決如主
    文。
本案經檢察官陳國全到庭執行職務。
中    華    民    國    98    年    11    月    24    日
                  刑事第四庭    審判長法  官  蕭權閔
                                      法  官  林水城
                                      法  官  陳吉雄
以上正本證明與原本無異。
本判決不得上訴。
中    華    民    國    98    年    11    月    25    日
                                      書記官  郭蘭蕙
附件：
臺灣澎湖地方法院刑事判決                97年度易字第88號
公  訴  人  臺灣澎湖地方法院檢察署檢察官
被      告  己○○
            戊○○
            丙○○
            乙○○
上  一  人
選任辯護人  馬陳棠律師
上列被告因傷害案件，經檢察官提起公訴（97年度偵字第709號
、第812號），本院判決如下：
    主    文
丙○○犯傷害罪，處有期徒刑伍月，如易科罰金，以新臺幣壹仟
元折算壹日。
己○○、戊○○共同犯傷害罪，各處有期徒刑陸月，如易科罰金
，均以新臺幣壹仟元折算壹日。
乙○○無罪。
    事    實
一、丙○○於民國97年5月9日晚間，與友人陳國豪、莊正和、李
    志堅等人一同至澎湖縣馬公市○○路19號之「芯歡卡拉OK」
    飲酒作樂。丙○○因於席間向「芯歡卡拉OK」之負責人己○○敬酒未獲理會，感到不悅，旋即與上開友人結帳離去，與
    陳國豪、莊正和改至馬公市觀音亭處飲酒聊天。陳國豪得知
    丙○○對己○○心有不滿後，乃撥打己○○之行動電話，表
    示要與己○○「拼輸贏」，己○○則表示「那又如何」。丙○○、陳國豪、李志堅等人，遂於翌日凌晨零時20分許，再
    度回到「芯歡卡拉OK」，欲與己○○等人理論，丙○○並打
    電話通知其兄丁○○前來，會合後，丙○○、陳國豪、李志
    堅、丁○○旋即步入「芯歡卡拉OK」。適己○○、庚○○、
    乙○○等人正同桌飲酒，庚○○見丙○○等人進入店內，乃
    起身稱：「不是要你們別來了」，並出手推丙○○，丙○○
    因而萌生傷害犯意，隨手拿起保力達B空瓶敲擊庚○○之頭
    部，庚○○當場血流如注，受有臉部、頸部撕裂傷合併左側
    顏面神經前額撕裂傷。己○○及其兄戊○○見狀，乃基於傷
    害之犯意聯絡，徒手毆打丁○○，丁○○遂持西瓜刀反擊，
    砍傷戊○○之右前臂，致戊○○受有右前臂撕裂傷（丁○○
    涉嫌傷害部分由檢察官另行偵辦中），己○○、戊○○則撿
    拾棍棒等物毆打丁○○頭部，致丁○○受有兩側顳頂葉硬腦
    膜上出血之傷害。嗣經警據報趕至現場，循線查悉上情。
二、案經庚○○、丁○○之妻林月香告訴，暨澎湖縣政府警察局
    馬公分局報請臺灣澎湖地方法院檢察署檢察官偵查起訴。
    理    由
甲、有罪部分：
壹、程序部分：
一、按被告以外之人於審判外之陳述雖不符刑事訴訟法第159條
    之1至之4等條文之規定，而經當事人於審判程序同意作為證
    據，法院審酌該言詞陳述或書面陳述作成時之情況，認為適
    當者，亦得為證據；當事人、代理人或辯護人於法院調查證
    據時，知有刑事訴訟法第159條第1項不得為證據之情形，而
    未於言詞辯論終結前聲明異議者，視為有前項之同意，刑事
    訴訟法第159條之5亦定有明文。本件證人陳國豪、李金銓、
    丙○○、丁○○、庚○○於警詢中之陳述，其性質雖屬傳聞
    證據，惟並無符合刑事訴訟法第159條之1至之4等前四條之
    情形，但其等所為之上開警詢筆錄，本院審理時予以提示並
    告以要旨，且各經檢察官及被告、辯護人表示意見，當事人
    已知上述筆錄屬傳聞證據，且均未於言詞辯論終結前對該等
    筆錄內容異議，依上開規定，其等於警詢中之證言，已擬制
    同意有證據能力。
二、又按被告以外之人於偵查中向檢察官所為陳述，除顯有不可
    信之情況者外，得為證據，刑事訴訟法第159條之1第2項定
    有明文。查本件證人庚○○、陳國豪、李金銓、丁○○於偵
    查中所為之陳述，並無證據顯示檢察官在偵查時有不法取供
    之情形，被告、辯護人對上開證述之證據能力亦不爭執，復
    查無顯不可信之情況，依上開說明，其等於偵查中之證言具
    有證據能力。
貳、實體部分：
一、被告丙○○坦承有持保力達B空瓶敲擊庚○○頭部，致被害
    人庚○○受有臉部、頸部撕裂傷合併左側顏面神經前額撕裂
    傷之事實，核與被害人庚○○、證人己○○所述情節相符，
    並有庚○○之驗傷診斷書、現場照片等件附卷可稽。被告丙○○上開傷害犯行，堪以認定。
二、被告己○○承認有徒手及持棍棒毆打丁○○之事實，被告戊○○則否認有何共同傷害犯行，辯稱：伊看見庚○○受傷後
    上前勸架，過程中可能有拉扯，但並未毆打丁○○云云。惟
    查，被害人丁○○於警詢時指述：伊進入店內，被戊○○以
    鋁棒朝頭部猛打，隨後再加入3至4名不詳男子圍毆，戊○○
    是國中小伊一屆的學弟，當時打伊的有3至4人，伊只認識戊○○，其他人並不認識（警詢卷第32頁），又於本院審理時
    證稱：案發前就認識戊○○，戊○○有拿鋁棒打伊的頭部（
    本院卷第76-78頁）等語，可見被害人丁○○並無將他人誤
    認為戊○○之虞，前開指述可信度甚高。參以被告戊○○於
    警詢中自陳：伊看見庚○○受傷後有過去拉他出來，過程中
    可能有拉扯丁○○…伊因為遭丁○○殺一刀，心裡氣憤，丙○○受傷後至海軍醫院急診處治療時，伊誤認丙○○為丁○○，所以用腳踹丙○○等語（警詢卷第7頁），亦可徵被告
    戊○○確對於被害人丁○○心懷怨恨，有施暴之作為及動機
    。被告戊○○辯稱並未傷害丁○○云云，無非事後卸責之詞
    ，不足採信。此外，並有丁○○之驗傷診斷書、現場照片等
    件附卷可稽。被告己○○、戊○○上開共同傷害犯行，堪以
    認定。
三、核被告丙○○、己○○、戊○○所為，均係犯刑法第277條
    第1項之普通傷害罪。被告己○○、戊○○就上開犯行，有
    犯意聯絡及行為分擔，均為共同正犯。爰審酌被告等人僅因
    細故，即對他人施以暴力手段，各自對被害人所造成傷勢之
    嚴重程度，及其等犯後態度，又迄今均未能與被害人達成民
    事和解或賠償等一切情狀，分別量處如主文所示之刑，並均
    諭知易科罰金之折算標準。至於被告等人持以傷害他人之空
    瓶、棍棒等物，並無證據顯示係被告等人所有，且未據扣案
    ，衡情均已滅失，爰不予宣告沒收，附此說明。
乙、無罪部分：
一、公訴意旨另以：被告乙○○於97年5月10日凌晨零時20分許
    ，在前開「芯歡卡拉OK」，與己○○、戊○○共同基於傷害
    故意，先徒手復持棍棒、圓凳等物毆打被害人丁○○，致被
    害人丁○○受有兩側顳頂葉硬腦膜上出血之傷害，因認被告
    乙○○涉有刑法第277條第1項之傷害罪嫌。
二、按犯罪事實應依證據認定之，無證據不得認定犯罪事實；不
    能證明被告犯罪，應諭知無罪之判決；刑事訴訟法第154條
    第2項及第301條第1項分別定有明文。刑事訴訟法上所謂認
    定犯罪事實之證據，係指足以認定被告確有犯罪行為之積極
    證據而言，如未能發現相當證據或證據不足以證明，自不能
    以推測或擬制之方法，以為裁判基礎。而認定不利於被告之
    事實，須依積極證據，苟積極證據不足為不利被告之認定時
    ，即應為有利於被告之認定，更不必有何有利之證據。又認
    定犯罪事實所憑之證據，雖不以直接證據為限，間接證據亦
    包括在內，然而無論直接證據或間接證據，其為訴訟上之證
    明，須於通常一般之人均不致有所懷疑，而得確信其為真實
    之程度者，始得據為有罪之認定，倘其證明尚未達到此一程
    度，而有合理之懷疑存在，無從使事實審法院得有罪之確信
    時，即應由法院為諭知被告無罪之判決。
三、公訴意旨認被告乙○○涉犯刑法第277條第1項之傷害罪嫌、
    ，無非以證人丁○○、陳國豪之指證為主要論據。訊據被告
    乙○○堅決否認有何共同傷害行為，辯稱：雙方發生爭執後
    ，伊只在旁邊觀看，後來庚○○受傷，伊隨即騎車載庚○○
    去醫院就醫，並未毆打丁○○等語。
四、經查：
  (一)證人丁○○於警詢中陳述：伊進入店內，被戊○○以鋁棒朝
    頭部猛打，隨後再加入3至4名不詳男子圍毆，戊○○是國中
    小伊一屆的學弟，當時打伊的有3至4人，伊只認識戊○○，
    其他人並不認識等語（警詢卷第32頁），證人丁○○於離案
    發時點較近之警詢時，未能指證遭被告乙○○傷害，反而於
    離案發時點較遠之本院審理時予以指證，與常情已有不符，
    且其於本院審理時又陳稱：因為戊○○打伊的頭，伊頭就暈
    了，所以乙○○打伊哪裡伊也不清楚，伊以前並不認識乙○○等情（本院卷第78頁），則證人丁○○在燈光昏暗、多人
    發生衝突、情況混亂之卡拉OK，且遭戊○○毆打頭暈之狀態
    下，能否正確辨識係遭素不相識之被告乙○○毆打，即堪存
    疑。
  (二)又證人陳國豪於本院審理時，先證稱：進去後，伊跟己○○
    道歉，然後庚○○就打丙○○，伊有勸架，結果己○○也打
    伊，一群人就打起來，伊不知道丁○○如何受傷…當時燈光
    很暗，伊知道另外有人被打，後來才知道被打的人是丁○○
    ；嗣又改稱：伊看到丁○○倒下去的時候，戊○○跟乙○○
    走回來，伊知道有3至4個人在打丁○○，但並沒有看清楚是
    誰打丁○○…在偵查中稱看到乙○○跟戊○○打丁○○，其
    實是打完以後才知道，打人的時候伊不知道是誰動手等語（
    本院卷第81-82頁），則證人陳國豪究有無親眼目睹丁○○
    受傷之過程，能否辨識究係何人毆打丁○○，亦有疑問。另
    證人陳國豪亦證稱：伊有在丁○○出院後，告訴他說是戊○○、乙○○打他的（本院卷第82頁），則證人丁○○於本院
    審理時指證遭被告乙○○毆打一節，恐係基於證人陳國豪轉
    述之訊息而為陳述，然證人陳國豪究有無目睹案發經過，如
    前述已堪存疑，從而，本院尚不得遽以證人丁○○、陳國豪
    之供述，作為不利於被告乙○○之認定依據。
  (三)另證人即當時與乙○○同行之陳瑞徵於本院審理時證稱：乙○○一直在伊身旁站在旁邊看，庚○○受傷後，乙○○就騎
    車載庚○○去醫院，並未參與毆打，伊親眼看乙○○離開等
    語（本院卷第72-73頁），核與被告乙○○所辯情節相符。
    則被告乙○○上開所辯，並非不可採信。
五、綜上所述，公訴人所舉前開證據，尚不足使本院達於通常一
    般之人均不致有所懷疑，而得確信被告乙○○涉犯傷害罪名
    為真實之程度，致使無從形成有罪之確信，則依罪證有疑利
    於被告之證據法則，即不得遽為不利被告乙○○之認定。此
    外，復查無其他積極證據足資認定被告乙○○有何公訴人所
    指之犯行，依法自應為被告乙○○無罪之諭知。
據上論斷，依刑事訴訟法第299條第1項前段、第301條第1項，刑
法第28條、第277條第1項、第41條第1項前段，刑法施行法第1條
之1，判決如主文。
本案經檢察官壬○○到庭執行職務。
中      華      民      國    98    年   8   月  19    日
                        刑事庭  法  官  李宛玲
以上正本證明與原本無異。
如不服本判決應於收受判決後10日內向本院提出上訴書狀，並應
敘述具體理由；其未敘述上訴理由者，應於上訴期間屆滿後20日
內向本院補提理由書（均須按他造當事人之人數附繕本）「切勿
逕送上級法院」。
中      華      民      國    98    年   8   月  19    日
                                書記官  莊茹茵
論罪法條：
刑法第277條第1項
傷害人之身體或健康者，處3年以下有期徒刑、拘役或1千元以下
罰金。


司法院資訊處製作；財團法人民間司法改革基金會備份。
